臺灣新北地方法院刑事判決
110年度易字第884號
公  訴  人  臺灣新北地方檢察署檢察官
被      告  林家樑


上列被告因妨害公務等案件，經檢察官提起公訴（110年度偵字
第2010號），本院判決如下：
    主  文
林家樑犯侮辱公務員罪，累犯，處拘役肆拾日，如易科罰金，以
新臺幣壹仟元折算壹日。
    事  實
一、林家樑因搭乘計程車車資糾紛，經計程車司機將其載送至位
    於新北市○○區○○路000號之新北市政府警察局海山分局新海
    派出所尋求員警處理，林家樑明知身著警察制服之范士恩係
    依法執行職務之公務員，竟基於侮辱公務員及公然侮辱之犯
    意，於民國109年12月5日4時7分許，在不特定人得以共見共
    聞之上開派出所內，以「付完錢就會笑，跟垃圾一樣」等語
    ，當場侮辱正依法執行職務之范士恩，足以減損范士恩之人
    格及社會評價。
二、案經新北市政府警察局海山分局報告及范士恩告訴臺灣新北
    地方檢察署檢察官偵查起訴。
    理  由
一、本件被告林家樑辯稱員警密錄器係刑法無故竊錄，且未經其
    同意違反通保法構成違法蒐證云云。惟按員警執行公務與民
    眾接觸前或依個案研判有開啟必要時即應開啟，並完整連續
    攝錄處理事件經過，警察機關執勤使用微型攝影機及影音資
    料保存管理要點第3點第1款定有明文。是本件卷附密錄器內
    容，係員警於派出所內處理本件被告與計程車司機之車資糾
    紛所為之錄影錄音，合於上開要點之規定，與刑法「無故」
    之要件未合，況刑法無故竊錄之保護對象為「他人非公開之
    活動、言論、談話或身體隱私部位者」，本件被告係於不特
    定人得以共見共聞之派出所內為警拍攝，且未涉及被告之身
    體隱私部位，自與無故竊錄之要件不合。又被告既係於公開
    場合所為之言論，自不具有通訊內容隱私或秘密之合理期待
    ，同非通訊保障及監察法所保障之對象，故被告上開所辯，
    均非有據。本件卷附密錄器內容及其衍生之相關勘驗筆錄，
    查無違反法定程序取得之情，依刑事訴訟法第158條之4規定
    反面解釋，當具證據能力。
二、訊據被告矢口否認有何上開犯行，辯稱：我確實有講起訴書
    的那句話，但我沒有侮辱對方，范士恩有拿到錢嗎？為何我
    說那句話就是辱罵對方？我講這句話沒有針對任何人。我也
    不知道對方在執行職務，他應該要依照警察職權行使法第4
    條出示證件、表明事由，他沒有做無法構成我知道他是值班
    員警云云。經查：
  ㈠被告因上開緣由而前往上開派出所，並於上開時間、地點為
    上開言論等事實，業據被告供承不諱，並有警員范士恩報告
    、警員林宗翰、翁嘉良報告、職務報告、新北市警察局海山
    分局新海派出所偵辦妨礙公務現場蒐錄譯文、臺灣新北地方
    檢察署檢察官勘驗筆錄各1份附卷可稽，此部分事實，首堪
    認定。
  ㈡告訴人即警員范士恩於案發時係依法執行職務之公務員乙節
    ，有新北市政府警察局海山分局新海派出所勤務分配表、新
    北市政府警察局海山分局新海派出所員警出入及領用槍彈無
    線電登記簿各1份附卷可稽，且被告亦自承告訴人當時有著
    警察制服乙情（見本院易字卷第30、63頁），堪認告訴人於
    案發時確實正依法執行職務無訛。
  ㈢被告以「付完錢就會笑，跟垃圾一樣」辱罵告訴人，其用字
    遣詞依一般社會通念，已含有輕蔑、貶抑之意，足以減損告
    訴人之人格及社會評價甚明。被告辱罵告訴人之地點係在上
    開派出所內，係不特定人得以共見共聞之處，合於公然侮辱
    之「公然」要件，且其係於告訴人面前為上開言論，亦符合
    侮辱公務員之「當場」要件。
  ㈣被告係因計程車車資糾紛而至上開派出所，業經認定如前，
    而告訴人身著警察制服乙節，業經被告自承在卷，則衡情一
    般人因糾紛至派出所，見聞員警著警察制服處理該糾紛，當
    均有該員警係在依法執行職務之主觀認知，是被告辯稱其不
    知告訴人正在依法執行職務，顯非可採。又警察行使職權時
    ，應著制服或出示證件表明身分，並應告知事由，警察職權
    行使法第4條第1項固定有明文。惟所稱警察職權，係指警察
    為達成其法定任務，於執行職務時，依法採取查證身分、鑑
    識身分、蒐集資料、通知、管束、驅離、直接強制、物之扣
    留、保管、變賣、拍賣、銷毀、使用、處置、限制使用、進
    入住宅、建築物、公共場所、公眾得出入場所或其他必要之
    公權力之具體措施，同法第2條第2項亦有明文。換言之，並
    非員警於任何時候面對民眾均需著制服或出示證件表明身分
    ，並告知事由。本件被告既係因計程車車資糾紛而前往上開
    派出所，員警僅係居中協調給付車資事宜，尚難認已有上開
    警察職權之行使。況本件告訴人穿著警察制服，業經認定如
    前，自無須再另行出示證件表明身分，且被告因上開緣由至
    派出所，而非經員警通知到場，員警居中協調車資事宜，亦
    為被告所明知，當無另行要求員警說明處理事由之必要，是
    被告以此置辯，均非有據。
  ㈤被告係先向告訴人稱「阿不是有錄影，我要告他啊！告你心
    生恐懼啊!不行嗎？啊！」等語，隨即緊接為前開侮辱言論
    乙節，有前開新北市警察局海山分局新海派出所偵辦妨礙公
    務現場蒐錄譯文1份在卷可稽，而被告為上開言論時，計程
    車司機業已離去乙情，亦有前開檢察官勘驗筆錄1份附卷可
    稽，是依當時對話之情境，被告上開言語顯係針對告訴人甚
    明，自不因未指名道姓，即能脫免罪責，故被告辯稱未針對
    任何人云云，並非可採。
  ㈥綜上所述，本案事證已臻明確，被告犯行堪以認定，應依法
    論科。
三、論罪科刑：
　㈠被告行為後，刑法第140條第1項，業於111年1月12日修正公
    布，並自同年月14日生效施行，修正前刑法第140條第1項規
    定：「於公務員依法執行職務時，當場侮辱或對於其依法執
    行之職務公然侮辱者，處6月以下有期徒刑、拘役或3千元以
    下罰金」；修正後則規定（刑法第140條）：「於公務員依
    法執行職務時，當場侮辱或對於其依法執行之職務公然侮辱
    者，處1年以下有期徒刑、拘役或10萬元以下罰金」，修正
    後之刑度顯較修正前為重，並未較有利於行為人，應依刑法
    第2條第1項前段規定，適用被告行為時即修正前刑法第140
    條第1項規定。
　㈡是核被告所為，係犯修正前刑法第140條第1項之侮辱公務員
    罪及刑法第309條第1項之公然侮辱罪。
　㈢被告以一行為同時觸犯上開2罪，為想像競合犯，應依刑法第
    55條規定，從一重之侮辱公務員罪處斷。
　㈣被告前因公共危險案件，經本院判處有期徒刑3月，併科罰金
    2萬元確定，甫於108年3月8日易科罰金執行完畢，有臺灣高
    等法院被告前案紀錄表1份在卷可按，其於有期徒刑執行完
    畢5年以內，故意再犯本件有期徒刑以上之罪，為累犯，又
    本件被告所犯並非最低法定本刑6月有期徒刑之罪，且依累
    犯規定加重復無致個案過苛情形，自非大法官釋字第775號
    解釋宣告違憲之範疇，爰依刑法第47條第1項規定加重其刑
    。
　㈤爰以行為人之責任為基礎，並審酌被告於上開派出所內以上
    開言語侮辱公務員及公然侮辱之犯罪手段，被告於警詢時自
    稱經濟狀況貧寒，於本院審理時自稱目前從事業務人員，未
    婚，與母親、哥哥同住等生活狀況，被告除構成累犯之科刑
    紀錄，另有公共危險之論罪科刑紀錄，可見品行欠佳，被告
    自稱專科畢業之智識程度，其犯後否認犯行，且未與告訴人
    達成和解或賠償其損害之犯後態度等一切情狀，量處如主文
    所示之刑，並諭知易科罰金之折算標準，以示懲儆。
據上論斷，應依刑事訴訟法第299條第1項前段，判決如主文。
本案經檢察官王聖涵、鄭宇提起公訴，檢察官秦嘉瑋到庭執行職
務。
中　　華　　民　　國　　111 　年　　2 　　月　　21　　日
                  刑事第十二庭  法　官  陳志峯
以上正本證明與原本無異。
如不服本判決應於收受送達後20日內向本院提出上訴書狀，並應
敘述具體理由。其未敘述上訴理由者，應於上訴期間屆滿後20日
內向本院補提理由書(均須按他造當事人之人數附繕本)「切勿逕
送上級法院」。
                                書記官　喻誠德
中　　華　　民　　國　　111 　年　　2 　　月　　21　　日
附錄本案論罪科刑法條全文：    
修正前刑法第140條第1項
於公務員依法執行職務時，當場侮辱或對於其依法執行之職務公
然侮辱者，處六月以下有期徒刑、拘役或三千元以下罰金。
刑法第309條
公然侮辱人者，處拘役或九千元以下罰金。
以強暴犯前項之罪者，處一年以下有期徒刑、拘役或一萬五千元
以下罰金。